臺灣高等法院高雄分院民事判決　　　　　　　　　九十一年度上易字第一九六號
　　　上　訴　人　甲○○
　　　訴訟代理人　李昌明律師
　　　被上訴人　　乙○○
　　　訴訟代理人　朱立人律師
當事人間債務人異議之訴事件，上訴人對於民國九十一年七月二十九日臺灣高雄地方
法院九十一年度訴字第二五六號第一審判決提起上訴，本院於九十三年八月十一日言
詞辯論終結，判決如下：
    主    文
原判決廢棄。
被上訴人在第一審之訴駁回。
第一、二審訴訟費用由上訴人負擔。
    事實及理由
一、被上訴人起訴主張：上訴人據台灣台北地方法院八十九年度婚字第二○七號民事
    判決所命被上訴人應給付上訴人財產上損害賠償及贍養費之假執行判決為執行名
    義，聲請對被上訴人強制執行（原審執行法院九十年度執助字第一○四號強制執
    行事件），嗣該執行名義之判決經台灣高等法院九十年度家上字第八九號民事判
    決廢棄，改判被上訴人應給付上訴人一百五十八萬三千六百三十九元確定，且該
    強制執行債權經對被上訴人財產求償，僅餘債權一百十四萬零九百七十元。惟被
    上訴人於兩造婚姻關係存續間，曾先後於民國八十三年五月二十四日匯款七十萬
    元；於八十三年八月二十六日匯款八十萬元予上訴人，交上訴人管理，而兩造業
    於九十年十月二十三日經判決離婚確定，上訴人因婚姻關係而管理該一百五十萬
    元之原因即不存在，被上訴人自得依民法第一千零五十八條之規定，取回該固有
    財產一百五十萬元及自九十年十月二十三日起算之法定利息，合計一百七十一萬
    元，或依不當得利之規定，請求返還該款項，並主張以之與上訴人聲請強制執行
    之債權抵銷，則上訴人對被上訴人之執行債權，已因抵銷而消滅。爰依強制執行
    法第十四條之規定，提起債務人異議之訴。
二、上訴人則以：伊對被上訴人尚有執行債權一百十四萬零九百七十元未受償。而被
    上訴人前交付伊八十萬元購買鴻福基金，於八十一年六月一日出售，得款一百十
    二萬八千七百二十五元，被上訴人同意將該款贈與伊，嗣被上訴人向其兄嫂購地
    ，因定存未到期，乃向伊借款，伊先後交付被上訴人面額六十七萬元及一百十二
    萬八千七百二十五元支票，由其兌領，故其後被上訴人乃先後匯款七十萬元及八
    十萬元償還。況該二筆款項，伊將其中七十萬元以子女名義定存，供作教育基金
    ；七十萬元投資基金；十萬元作為日常花費，基金贖回後，亦作生活費用盡，均
    無餘款。又系爭強制執行債權包括離婚之非財產上損害賠償五十萬元及贍養費一
    百零八萬三千六百三十九元，此二種債權具有人格上之專屬性，贍養費更屬於夫
    妻扶養義務之延長性質，被上訴人不得對之主張抵銷。如認被上訴人得請求伊返
    還該一百五十萬元，伊對被上訴人亦有聯合財產之剩餘財產分配請求權，主張以
    該剩餘財產分配請求權與之抵銷；被上訴人並無任何消滅或妨礙伊請求之事由等
    語，資為抗辯。
三、兩造不爭執事項：(一)上訴人由被上訴人提供資金五十萬元購買基金，於八十一年
    間贖回，得款一百十二萬三千四百十一元；(二)被上訴人先後於八十三年五月二十
    四日匯款七十萬元；於八十三年八月二十六日匯款八十萬元予上訴人；(三)上訴人
    聲請強制執行之債權額，尚有一百十四萬零九百七十元未受償（本院卷(一)第二六
    四、二六五頁；卷(二)第五十七頁、第八十九頁）；(四)兩造原採用聯合財產制，婚
    姻關係於九十年十月二十三日離婚判決確定時消滅。兩造爭執事項：(一)被上訴人
    於八十三年五月二十四日及八月二十六日匯款予上訴人之法律上原因？(二)被上訴
    人是否得依民法第一千零五十八條之規定，請求返還該二筆匯款，即：該二筆匯
    款是否屬於被上訴人之固有財產？如屬被上訴人之固有財產，被上訴人得請求返
    還之款項若干？若有短少，是否可歸責於上訴人？(三)被上訴人是否得依不當得利
    之法律關係請求返還該二筆匯款？其得請求之金額為何？(四)系爭執行債權性質上
    是否適於為抵銷之標的？（本院卷(四)第九五頁）
四、按當事人主張有利於己之事實者，就其事實有舉證之責任，民事訴訟法第二百七
    十七條前段定有明文。故而，民事訴訟如係由原告主張權利者，應先由原告負舉
    證之責，若原告先不能舉證，以證實自己主張之事實為真實，則被告就其抗辯事
    實即令不能舉證，或其所舉證據尚有疵累，亦應駁回原告之請求（最高法院十七
    年上字第九一七號判例參照）。次按九十一年六月二十六日修正前（下同；按本
　　件婚姻關係消滅在九十一年六月二十六日民法親屬編修正前，故適用修正前之規
　　定）民法第一千零十八條第一項規定：聯合財產，由夫管理；但約定由妻管理時
　　，從其約定；其管理費由有管理權之一方負擔。則夫妻就其聯合財產之管理，如
　　主張約定由妻管理者，應就其曾為管理權人約定之行為，負舉證責任。被上訴人
　　主張於八十三年五月二十四日匯款七十萬元；八十三年八月二十六日匯款八十萬
　　元予上訴人，固為上訴人所不爭執，惟上訴人否認係為管理該二筆款項之原因而
　　接受匯款，並以前揭情詞置辯。經查：
　(一)按依民法第一千零十八條之規定，夫妻得就聯合財產之管理，約定由妻任之。惟
    依約定之結果，其關於同法第一千零十九條至第一千零三十條夫之權利義務之規
　　定，即適用於妻，關於妻權利義務之規定，即適用於夫。亦即依約定之結果，妻
　　對於夫之原有財產，即有使用、收益之權，且收取之孳息，於支付家庭生活費用
　　及聯合財產管理費用後，如有剩餘，其所有權仍歸屬於夫（第一千零十九條）；
　　妻對於夫之原有財產為處分時，應得夫之同意，但管理上所必要之處分，不在此
　　限（第一千零二十條）。而所稱聯合財產，依第一千零十六條之規定，指特有財
    產以外，結婚時屬於夫妻之財產，及婚姻關係存續中夫妻所取得之財產。是則夫
    妻聯合財產管理權之約定，乃將對於夫妻聯合財產之管理權交由一方行使，並由
    管理權人收取孳息、負擔管理費用之具體約定行為，如僅就日常家務、特定開支
　　、子女之就學、教養費用等，約定由妻就一定金額為處分，則非屬民法第一千零
    十八條第一項所稱之聯合財產管理之約定，且無同條第二項規定之適用。被上訴
    人主張兩造間夫妻財產採用聯合財產制，聯合財產管理權在上訴人；因管理之原
    因匯款予上訴人等語。惟按之兩造所不爭執之右開事實觀之，被上訴人匯予上訴
    人者，係特定之二筆匯款，並未將其結婚時及婚姻關係存續中所取得之原有財產
    ，包括薪資等，均交由上訴人管理，而由上訴人使用、收益，則兩造間所稱管理
　　之約定，顯然僅就特定用途或一定款項之使用授權上訴人為之，核難認係聯合財
    產管理權之約定。從而，被上訴人如主張兩造間聯合財產約定由上訴人管理，應
    就其事實負舉證責任；其未舉證有將其原有財產交由上訴人管理使用、收益之事
　　實，自難認其此部分之主張為真正。
  (二)上訴人否認系爭二筆匯款為被上訴人之固有財產或有取回權，或被上訴人係為委
    託伊管理而匯款，則被上訴人主張該匯款為其特有財產或結婚前取得之原有財產
    ，或就該二筆兩造間特定匯款有委託管理之合意，自應舉證證明之。惟查：
    (1)被上訴人陳稱：系爭二筆匯款係伊自五十年八月一日至七十八年七月三十一日
      任職之退休養老金之一部分；伊於六十五年九月十五日與上訴人結婚，退休金
      基數自結婚前即起算累計，且屬「專屬給與」，為伊無償取得之特有財產云云
      。並提出上訴人於七十八年八月一日自中央通訊社退休時，向「中央信託局股
      份有限公司公務人員保險處」領取公保養老給付八十八萬五千六百元，及向中
      央通訊社領取一次退休金一百五十九萬一千四百四十元之函文及員工退休證明
      書為證（本院卷(四)第一０六、一０七頁）。然按之修正前民法第一千零十三條
      規定之特有財產，包括：專供夫或妻個人使用之物；夫或妻職業上必需之物；
      夫或妻所受之贈物，經贈與人聲明為其特有財產者（修正後已刪除本條之規定
      ），則退休金顯然非屬上開特有財產範圍。況本件匯款均在八十三年間，距被
      上訴人於七十八年間領取退休給付已近五年，而被上訴人並未提出退休金款項
      之流向，以證明匯款取自退休金，亦難認系爭二筆匯款為退休金之一部分。
    (2)被上訴人復主張系爭二筆匯款為伊退休金之一部分，且退休金之給與包括自五
      十年八月一日起至六十五年九月十五日伊與上訴人結婚前之基數累計，此部分
      應計入結婚前之所得，即該二筆匯款為其固有財產，兩造婚姻關係於九十年十
      月二十三日消滅，自得依民法第一千零五十八條之規定，取回其固有財產，並
      以之主張與執行債權抵銷云云。惟依民法第一千零十六條、第一千零十七條之
      規定，聯合財產中，除特有財產外，夫或妻於結婚時所有之財產，及婚姻關係
      存續中取得之財產，為夫或妻之原有財產，各保有其所有權；聯合財產中，不
      能證明為夫或妻所有之財產，推定為夫妻共有之原有財產。是關於聯合財產制
      中，夫或妻於結婚時之原有財產，即所謂「固有財產」，於夫妻離婚時，依第
      一千零五十八條之規定取回之，如有短少，由有管理權之一方負擔；於婚姻存
      續中所增加之原有財產，除繼承或其他無償取得之財產外，應依民法第一千零
      三十條之一為剩餘財產之分配。被上訴人於六十五年九月十五日與上訴人結婚
      前，固依工作年資累計有退休金基數，然在退休條件成就前，被上訴人並不取
      得退休金，尚不得計入其所有之財產，必待「退休」之條件成就，且經撥付該
      款，始取得所有權，其退休既在婚姻關係存續中，姑不論被上訴人尚不能證明
      係由退休金匯款予上訴人，縱然確為退休金之一部，亦非屬結婚時之原有財產
      ，不能依民法第一千零五十八條之規定取回。
    (3)另按夫妻間關係親密，日常金錢相互往來交流頻繁，不必然有特定原因，且夫
      妻之一方在外發展事業者，固有金錢的收入，增加其財產，另一方放棄職業而
      操持家務、教育子女，亦有家務勞動價值，且因其協力使他方無後顧之憂，對
      於財產之增加，均有貢獻，為貫徹男女平等原則，乃立法增設民法第一千零三
      十條之一規定：聯合財產消滅時，夫或妻於婚姻關係存續中所取得而現存之原
      有財產，扣除婚姻關係存續中所負債務後，如有剩餘，其雙方剩餘財產之差額
      ，應平均分配；但因繼承或其他無償取得之取產，不在此限；依前項規定，平
      均分配顯失公平者，法院得酌減其分配額。亦即夫妻間於婚姻關係存續中取得
      之原有財產，除因繼承或其他無償取得之財產外，於婚姻關係消滅時，僅得依
      民法第一千零三十條之一規定，分配其剩餘財產，尚不得因一方未有收入，認
      其就他方增加之原有財產均不得主張任何權利。至於夫妻之一方，於婚姻關係
      中，若因特定之原因，對他方負有債務，依第一千零三十條之一之規定，原屬
      應由婚姻關係中所取得之原有財產先行扣還者，惟應由主張有此債權債務關係
      者，負舉證責任。被上訴人主張將系爭二筆匯款交由上訴人管理，既經上訴人
      否認，自應由被上訴人就其主張之權利存在負舉證之責。被上訴人既不能先舉
      證以證實自己主張之事實為真實，則上訴人就其抗辯之借款事實即令不能舉證
      ，或其所舉證據尚有瑕疵，揆諸首揭說明，亦應駁回被上訴人之請求。
  (三)又被上訴人一再表示不依剩餘財產分配請求權分配兩造間剩餘財產（原審卷第二
    一六頁；本院卷(二)第三八、三九頁、第五六、五七頁；本院卷(四)第二七頁），並
    反對上訴人所為應依剩餘財產分配請求權分配兩造間財產之抗辯，本院乃不予審
    酌。
　(四)從而，被上訴人主張對上訴人有一百五十萬元（另加計遲延利息）債權得與上訴
　　人之執行債權抵銷，尚屬無據。
五、綜上，被上訴人主張於本件執行法院九十年度執助字第一○四號執行名義成立後
    ，有消滅上訴人請求之事由發生，對上訴人提起異議之訴，請求排除本件強制執
    行，為無理由，應予駁回。原審判決執行法院九十年度執助字第一０四號執行事
    件之執行名義不得為強制執行，自有未洽。上訴意旨指摘原判決不當，求予廢棄
    改判，為有理由。自應由本院予以廢棄，改判如主文第二項所示。又兩造其餘攻
    擊防禦方法及舉證，核與判決結果無影響，爰不一一論述，併此敘明。
據上論結，本件上訴人之上訴為有理由，依民事訴訟法第四百五十條、第七十八條，
判決如主文。
中　　華　　民　　國　　　　九十三　　　年　　　九　 　 月　　　一　 　 日
                                                民事第六庭
~B1審判長法　官　許明進
~B2      法　官　李炫德
~B3      法　官　謝肅珍
正本係照原本作成。
不得上訴。
中　　華　　民　　國　　　　九十三　　　年　　　九　　　月　　　八　　　日
~B法院書記官　邱麗莉
　　　　　　　　　　　　　　　　　　　　　　　　　　　　　　　　　　　　Ｈ
